臺灣高等法院高雄分院刑事判決
110年度上易字第498號
上  訴  人  
即  被  告  謝彣林


上列上訴人因詐欺案件，不服臺灣屏東地方法院109年度易字第5
89號，中華民國110年9月30日第一審判決（起訴案號：臺灣屏東
地方檢察署108年度偵字第9366號；移送併辦案號：臺灣屏東地
方檢察署108年度偵字第10415號），提起上訴，本院判決如下：
    主  文
原判決撤銷。
謝彣林無罪。
　　理　由
一、公訴意旨略以：被告謝彣林明知將自己帳戶提供他人使用，
    依一般社會生活通常經驗，可預見將幫助詐騙集團詐欺財物
    ，竟仍不違背其本意，基於幫助詐欺取財及掩飾特定犯罪所
    得之去向之不確定故意，於民國108年3月8日19時許，至高
    雄市○○區○○○街000號統一便利超商智由門市，以交貨便寄送
    方式，將其中華郵政股份有限公司麟洛郵局帳號000-000000
    00000000號帳戶（下稱郵局帳戶）之存摺及提款卡，寄予真
    實姓名年籍不詳之詐欺集團成員，並告知郵局帳戶之提款卡
    密碼，而容任詐騙集團成員使用其郵局帳戶遂行犯罪。嗣該
    詐騙集團成員取得被告郵局帳戶提款卡及密碼後，即共同意
    圖為自己不法之所有，基於詐欺之犯意聯絡，於108年3月12
    日16時19分許，撥打電話予蒲思元，誆稱係網路購物公司會
    計人員，因工作人員作業疏失致誤植其會員身分，將每月扣
    款，復訛稱須至自動櫃員機操作以取消設定云云，蒲思元不
    疑有他而陷於錯誤，依指示陸續匯出款項，其中一筆於同日
    17時21分許，以跨行轉帳之方式，轉帳新臺幣（下同）29,9
    78元至被告郵局帳戶；一筆於同日17時31分許，以跨行存款
    之方式，將29,985元（扣除手續費15元）存入郵局帳戶，因
    認被告係犯刑法第30條第1項前段、第339條第1項詐欺取財
    罪之幫助犯。
二、按犯罪事實應依證據認定之，無證據不得認定犯罪事實；不
    能證明被告犯罪者，應諭知無罪之判決，刑事訴訟法第154
    條第2 項、第301 條第1 項分別定有明文。又事實之認定，
    應憑證據，如未能發現相當證據，或證據不足以證明，自不
    能以推測或擬制之方法為裁判基礎（最高法院40年台上字第
    86號判決意旨參照）。且認定犯罪事實所憑之證據，無論直
    接證據或間接證據，其為訴訟上之證明，須於通常一般之人
    均不致有所懷疑，而得確信其為真實之程度者，始得據為有
    罪之認定，倘其證明尚未達到此一程度，而有合理之懷疑存
    在而無從使事實審法院得有罪之確信時，即應由法院諭知被
    告無罪之判決（最高法院76年台上字第4986號判決意旨參照
    ）。次按刑法上之幫助犯，係指以幫助之意思，對正犯資以
    助力，而未參與實行犯罪行為者而言，非但行為之外形須可
    認為幫助，更須與正犯間有犯意之聯絡。若幫助之人並無違
    法之認識，則其行為縱予正犯以助力，尚難遽令負幫助之罪
    責（最高法院20年上字第1828號判決意旨參照）。
三、公訴意旨認被告涉有上開罪嫌，係以被告於警詢及偵查中坦
    承有將郵局帳戶之存摺、提款卡（含密碼）以超商交貨便之
    方式寄予他人等語，暨告訴人蒲思元於警詢中指述遭人詐騙
    ，並將款項匯入被告上開郵局帳戶、客戶交易明細表、郵政
    存簿儲金簿等資料為其論罪依據。訊據被告堅決否認有何幫
    助詐欺犯行，辯稱：我是於108年1月間在網路看到借錢的廣
    告，對方是一個叫「主任」的人跟我討論借錢的事，當時我
    是要向對方借款2萬元，對方要我提供兩個帳戶，一個是作
    為存入、一個是作為領出款項用，並告知我確定帳戶可以使
    用後，就會將錢貸款給我，所以我就將提款卡及存摺寄交給
    對方，後來對方要我提供密碼，以確定帳戶是否可以使用，
    我就將密碼告知對方等語。
四、經查：
　㈠被告將其所有上開郵局存摺、提款卡等資料，寄交予真實姓
    名年籍不詳之他人，後再將密碼告知對方等情，業據被告供
    承在卷（本院卷第70頁），並有被告上開帳戶開戶資料、帳
    戶交易明細等件附卷可稽（警卷第13至15頁）；而某不詳之
    詐欺集團成員，於前述時間，以上開方式，向蒲思元詐騙財
    物，致使其陷於錯誤，分別匯款如上之金額至被告所有帳戶
    之事實，業據證人即告訴人蒲思元於警詢時證述明確（警卷
    第9至11頁），並有告訴人國泰世華銀行自動櫃員機客戶交
    易明細表、郵政存簿交易明細影本、歷史交易明細等資料在
    卷可參（警卷第25至28頁、32至33頁），此部分之事實，應
    可認定。
　㈡被告辯稱欲向民間借貸，始將上開帳戶資料等物交予他人等
    語，因其於行為時年滿28歲，且於偵查中供稱：我之前在嘉
    義做補教業，學歷為大學等語（偵9366卷第11頁），可知其
    非毫無智識、工作經驗之人，又其尚自承曾向金融單位借款
    （偵10145 卷第43頁；原審院卷第258 至259 頁），理應知
    悉正常貸款根本毋須提供存摺及提款卡，今竟因欲貸款之對
    方要求，即將上開帳戶資料交予他人，此固與常情有違。然
    查：
　1.近年來詐騙案件層出不窮，詐騙集團多利用人頭帳戶做為出
    入帳戶，屢經報章雜誌及新聞媒體披露，政府機關一再宣導
    ，切勿任意交付金融帳戶存摺、提款卡及密碼等個人專屬資
    料，促請社會大眾注意，雖屬實情。然一般人對於社會事物
    之警覺性或風險評估，常因人而異，且認知及決定能力，亦
    會因某些因素限制而有所不同，處於急迫、恐慌或權力不對
    等下，常人之判斷能力往往無法察覺異狀，而為合乎常理之
    決定。此從詐騙集團為詐取民眾之金錢，手法日趨細膩，諸
    多知識份子尚因詐騙集團言語相誘而陷於錯誤，進而交付大
    筆財物，又如相互未曾謀面網友，竟會因對方言語哄騙，即
    遭詐騙高額金錢等情，亦屢見不鮮，此於常人眼中不可思議
    之遭詐騙個案，確實存於目前社會，則帳戶之持有人，因相
    似原因而陷於錯誤，交付金融卡及密碼予陌生人等情，洵屬
    可能。查被告於偵查時供稱：曾經借過永豐和國泰世華銀行
    的信用卡貸款，額度都是3萬元，國泰世華部分已經還清，
    永豐銀行部分，經協商後每月還款2千元，從今年（即108年
    ）7月開始繳，另外也有辦過機車貸款，本件是因為當時在
    高雄有一段時間沒有工作，差不多有4個月的時間，所以想
    要透過網路借錢，作為生活開銷等語（偵10145 卷第43頁）
    ，可認被告於本案發生當下，經濟狀況確實窘困，其稱為求
    借得款項渡日，始在網路上尋求民間借貸機會等語，難認無
    據，則其於貸款之時，經對方告以若需貸款，須交付上開帳
    戶資料及密碼，被告因不諳法律，且處於亟需資金來源
    之急迫心態，誤信對方所言為真，因此瓦解心防，而將上開
    帳戶等資料交予他人，尚不能以吾等客觀常人智識經驗、甚
    至從事犯罪偵查、審判工作者之智識經驗為基準，遽予推論
    被告必具相同警覺程度。
　2.觀之被告提出其與貸款業者之Line對話紀錄（見偵字第1041
    5號卷第49頁），貸款業者先提及；「你自己可以去刷本子
    ，看你的帳戶，是不是有你說的洗錢」，被告則回以：「別
    騙了，當初又不敢先跟我通電話，還說等之後要放款才通電
    」，貸款業者再回稱：「我不解釋，如果我們公司拿你的帳
    戶作什麼事情，麻煩你現在報警」、「現在這樣的詐騙，很
    多，但我們公司不是」，上開對話雖僅係片段內容，然由其
    中提及「帳戶」、「放款」、「詐騙」等字句，配合前後對
    話意旨，仍可判斷被告應係在交付帳戶後，質疑貸款業者是
    否涉及詐騙或洗錢，對方予以之回覆，由該對方堅決否認公
    司涉及詐騙之態度，可認其確實係以合法貸款業者自居，則
    被告於申辦貸款時，因此誤認係向真正貸款業者借款，進而
    受其話語誘騙，始將上開帳戶、提款卡及密碼交出等節，其
    應係受詐騙之被害者身分，尚不能因其所交付者係金融帳戶
    資料而非金錢財物，即從遭詐騙之被害人轉換為幫助詐欺之
    加害者角色。至被告前於警詢中供稱：我把當時與詐騙集團
    的對話都刪除了，所以沒辦法提供給警方等語（警1642卷第
    6頁），後於偵查中卻又可提出上述對話紀錄，此先後反覆
    之情，雖令人質疑上開對話之真實性，然因被告就此辯稱：
    我前面有刪除一部分和對方的對話，但我之前做筆錄時忘記
    了，以為我把記錄全都刪掉了等語（偵字第10415號卷第43
    頁），對照上開對話紀錄確實僅有片段擷取內容，可認被告
    所辯並非全不可採，況若上開對話紀錄，係被告嗣後所偽造
    ，其既可偽造片段內容，在技術上即可偽造出對己更有利之
    完整對話，其未如此為之，卻甘冒讓人質疑之風險，僅提出
    前開簡略片段對話，自徵上開對話應非偽造，而係真正對話
    無疑。
　3.本件被告經告以貸款須交付金融單位帳戶及提款卡後，被告
    除前開郵局帳戶外，尚連同永豐商業銀行帳號000-000-0000
    000-0號帳戶（下稱永豐帳戶）之存摺、提款卡一併寄出等
    情，據被告自承在卷（原審院卷第251至255頁），嗣因有被
    害人受詐騙集團詐騙，匯款至被告永豐帳戶，永豐銀行因警
    方通報於108年3月12日將被告帳戶列為警示帳戶，該銀行嘉
    義分行隨於108年3月13日致電被告告知此事，有永豐銀行作
    業處金融資料查詢回覆函文1紙在卷可參（原審院卷第227頁
    ），然被告在受上開通知後，又於108年3月20日再將國泰世
    華銀行提款卡寄出等情，據被告於警詢及原審審理時供稱：
    原先叫我提供永豐跟郵局帳戶的人，說郵局帳戶不能用，請
    我再寄帳戶過去，所以我才於上開時間補寄國泰世華銀行提
    款卡等語（偵1609卷第364 至365 頁；原審院卷第261 至26
    2 頁），被告既受通知永豐帳戶已被列為警示帳戶，怎還會
    再寄出上開提款卡，即令人不解，然因被告對此係稱：我被
    告知為警示帳戶後，我沒有第一時間去查，當時並不太知道
    警示帳戶是什麼意思，想說只是卡片不能用或是密碼被鎖卡
    而已等語（原審院卷第261、262頁），就此對照被告後於10
    8年3月28日向永豐銀行詢問其帳戶為何遭警示通報，在與銀
    行客服人員對談過程中，被告多次詢問：「...永豐的帳戶
    變成警示戶，想說是什麼原因，是什麼問題？」、「有接到
    客服來電，說我帳戶變成警示帳戶之類的」、「我是想問是
    什麼原因變成警示戶的啊」，有永豐銀行客服錄音檔案譯文
    1紙在卷可參（偵字第10415號卷第58頁），顯見被告對其帳
    戶遭列為警示帳戶之原因，確實有所疑惑，始會致電銀行客
    服加以詢問，其辯稱並不瞭解警示帳戶係何意，始會再次寄
    出國泰銀行提款卡等語，尚非不能採信。況若被告可由前述
    遭列為警示帳戶一事，判斷其帳戶資料恐遭詐騙業者使用，
    當可知悉其所接觸之貸款業者根本就是詐欺集團所假冒，此
    時其若再次寄出帳戶資料，非但無法獲取原欲獲得之貸款，
    反而可能更令人懷疑係在幫助犯罪，常人在無任何好處之狀
    況下，難認會如此為之，而本件亦查無被告有因提供前述帳
    戶資料，因而獲得任何利益之事證，就此亦難憑被告永豐銀
    行帳戶遭列為警示帳戶後，被告仍再交付國泰世華銀行提款
    卡一事，即認其有容認、希望詐騙集團以其帳戶向他人行騙
    之結果發生之主觀犯意。況員警嗣破獲一詐欺集團，並在擔
    任收簿手之張桓睿處扣得被告上開國泰世華銀行提款卡，檢
    察官於該案認定被告之上開提款卡係受詐騙而交付，因此起
    訴張桓睿涉嫌詐欺取財犯行，並經法院判決確定等節，有該
    起訴書及判決書在卷可參（本院卷第75至101頁），就此更
    加可確認被告應係詐騙之受害者，而非詐欺取財之幫助犯。
  4.又被告於108年3月8日寄出上開帳戶存摺及提款卡時，該帳
    戶內之餘額均甚微等情，據被告於原審審理中供承在卷（原
    審院卷第258 頁），並有中華郵政股份有限公司108 年10月
    7 日儲字第1080235731號函暨所附客戶基本資料及客戶歷史
    交易清單、永豐商業銀行作業處109 年8 月7 日金融資料查
    詢回覆函暨所附歷史交易明細存卷可稽（警1642卷第13至15
    頁；原審院卷第57至59頁），或有人由此被告帳戶餘額極少
    等情，認為被告可能係基於自身無損失之心態，因而容任其
    上開帳戶資料被利用為犯詐欺取財罪之工具，然被告本即因
    經濟窘迫，才在網路尋求貸款機會，業如前述，是其帳戶餘
    額甚少等情正可徵其經濟狀況確實不佳，參以本件亦查無被
    告有保留餘額甚高帳戶，而僅將些許餘額帳戶交予他人之事
    證，仍難由此推論被告有前述容任他人使用帳戶資料之心態
    。
　5.刑事法上幫助犯之成立，須客觀上有幫助行為，主觀上有幫
    助故意，即行為人知他人係實施犯罪，且認識其行為將足以
    就他人所實施之犯罪發生助力為要件，若其行為雖在外觀上
    有對他人犯罪施以助力，然其對正犯之犯罪行為並無認識，
    即屬欠缺幫助故意，自難論以幫助犯。本件被告係因貸款遭
    騙而交付前開帳戶資料，業如上述，或能認其上開所為，欠
    缺注意而明顯有過失，然刑法對於過失幫助詐欺犯，並未設
    有處罰規定，被告至多僅應負民事侵權行為損害賠償責任，
    仍難認其對於前開帳戶遭詐騙集團用以詐騙被害人，有何預
    見其發生而不違背本意之犯意，自難認被告具有幫助詐欺之
    不確定故意，故其所為尚與幫助詐欺取財罪之構成要件有間
    。
  ㈢綜上所述，本案依檢察官所提出之各項證據，尚無法達於通
    常一般之人均不致有所懷疑，而得確信其為真實之程度，亦
    即尚有合理之懷疑存在，而不足認定被告涉有起訴書所載犯
    行，即屬不能證明被告犯罪，揆諸前開說明，自應為被告無
    罪之諭知。
四、原審不察，就被告被訴刑法第30條、第339 條第1 項之幫助
    詐欺取財犯行，遽為論罪科刑之判決，即有違誤；被告執此
    聲明上訴，指摘原判決論罪科刑為不當，為有理由，應由本
    院將原判決撤銷改判，並為被告無罪之判決。
五、至移送併辦部分（臺灣屏東地方檢察署108年度偵字第10415
    號），因被告被訴犯行應為無罪之諭知，兩者間即無事實或
    裁判上一罪關係存在，本院無從併予辦理，應予退回檢察官
    另為適法之處置，併予指明。
據上論斷，依刑事訴訟法第369 條第1 項前段、第364 條、第30
1條第1 項前段，判決如主文。
本案經檢察官陳新君提起公訴，檢察官陳妍萩移送併辦，檢察官
張益昌到庭執行職務。
中　　華　　民　　國　　111 　年　　2 　　月　　9 　　日
                  刑事第八庭　　審判長法　官　邱明弘
　　　　　　　　　　　　　　　　　　  法　官　林書慧
　　　　　　　　　　　　　　　　　 　 法　官　黃宗揚　
以上正本證明與原本無異。
不得上訴。
中　　華　　民　　國　　111 　年　　2 　　月　　9 　　日
　　　　　　　　　　　　　　　　　　　書記官　秦富潔